【裁判字號】    95,上,572
【裁判日期】    951212
【裁判案由】    損害賠償等
【裁判全文】
臺灣高等法院民事判決                   95年度上字第572號
上  訴  人
即被上訴人  乙○○
訴訟代理人  丁○○律師
被上訴  人
即上訴  人  戊○○
被上訴  人  丙○○
上列二  人
訴訟代理人  蔡錦得律師
上列當事人間請求損害賠償等事件，上訴人對於中華民國95年 5
月30日臺灣士林地方法院94年度訴字第 574號第一審判決提起上
訴，本院於95年11月28日言詞辯論終結，判決如下：
    主  文
乙○○、戊○○上訴均駁回。
第二審訴訟費用由上訴人乙○○、戊○○各自負擔。
   事實及理由
一、乙○○起訴主張：戊○○曾於86年間獲台北市政府（主辦單
    位前名稱為國宅處，嗣改名為都市發展局，下稱發展局）優
    先配售基隆河整治第一期專案國宅，但戊○○擬將此優先配
    購權，以收取權利金之方式出售他人，遂於86年10月間與伊
    訂立契約，由伊支付權利金新台幣（下同）60萬元予戊○○
    ，其餘應給付發展局之款項及貸款亦全由伊支付，而由伊受
    讓買受系爭房地之權利，丙○○則為戊○○之保證人。系爭
    土地於86年計價出售時，因全部區段徵收工程尚未完工，未
    能辦理決算，發展局乃先參酌市有公有土地出售之價格標準
    ，依讓售當年期之公告土地現值（每平方公尺56,000元）讓
    售，惟88年完工後經核計降為每平方公尺為26,204元，依發
    展局核算結果，溢收額為 1,663,354元，扣除增值稅後，餘
    額 1,542,878元應退還承購人，故該溢收之款項應由伊取得
    。然戊○○既不願由伊請領，亦不願依發展局之通知由戊○
    ○先領取再交予伊，竟將該領受溢收款之權利，轉讓予丙○
    ○，而戊○○已無其他財產，伊自得依民法第 244條聲請撤
    銷其間之轉讓行為。且戊○○與丙○○係因訴訟目的而移轉
    系爭溢收款債權，應類推適用信託法第6條第3款之規定而為
    無效。倘戊○○、丙○○間之債權轉讓行為無法撤銷而屬有
    效，戊○○對伊亦有債務不履行之責任，而丙○○為戊○○
    之保證人，自應負保證責任。爰先位聲明：
    (1)戊○○與丙○○間就發展局94年3月21日北市都住字第094
    30996500號函所示，戊○○將1,542, 878元之溢收款請領權
    轉讓予丙○○之債權轉讓行為應予撤銷，戊○○應另將上開
    之溢收款請領債權轉讓予乙○○；或戊○○對台北市政府之
     1,542,878元之溢收款請領債權應轉讓予乙○○。(2)願供擔
    保請准假執行。另備位聲明：(1)戊○○應給付乙○○1,542,
    878元及自起訴狀繕本送達之翌日起至清償日止，按年息 5%
    計算之利息，如對其財產強制執行無效果時，由丙○○清償
    。(2)願供擔保請准假執行。
    案經原審判決乙○○先位之訴駁回。備位之訴則命戊○○給
    付乙○○ 1,542, 878元及自94年6月18日起至清償日止，按
    年息5%計算之利息，對丙○○之備位之訴駁回。乙○○提起
    上訴，先位聲明部分：(一)原判決不利乙○○之部分廢棄。(二)
    上開廢棄部分，被上訴人戊○○與被上訴人丙○○間就發展
    局94年3月21日北市都住字第09430996500號函所示，被上訴
    人戊○○新台幣 1,542,878元之溢收款請領權轉讓予被上訴
    人丙○○之該由戊○○簽立債權轉讓書將溢收款請領債權轉
    讓予被上訴人丙○○之債權轉讓法律行為應予撤銷，被上訴
    人戊○○應另將上開溢收款請領債權轉讓予上訴人；或被上
    訴人戊○○對台北市政府之新台幣 1,542,878元之溢收款請
    領債權應轉讓予上訴人。(三)上訴人願供擔保，請准宣告假執
    行。備位聲明部分：(一)原判決不利上訴人之部分廢棄。(二)上
    開廢棄部分，被上訴人丙○○就被上訴人戊○○應給付上訴
    人新台幣1,542,878元及自民國94年6月18日起至清償日止，
    按週年利率百分之五計算之利息，於上訴人對被上訴人戊○
    ○之財產強制執行無效果時，由被上訴人丙○○清償。(三)上
    訴人願供擔保，請准宣告假執行。
二、戊○○、丙○○則以：本件60萬元雖稱為權利金，然其性質
    為買賣之價差，而戊○○之溢收款請領權乃係經終局判決，
    由發展局審查核發，自無債務不履行損害賠償可言。又戊○
    ○、丙○○間移轉債權係為清償積欠丙○○之借款，屬債務
    之減少，非明知有損害債權人之利益，況乙○○並非民法第
    244條第2 項所謂之債權人；且戊○○係於93年1月29日將系
    爭溢收款移轉予丙○○，而乙○○係於94年6月9日始行起訴
    ，已超過1 年之除斥期間。而系爭溢收款債權於買賣契約訂
    立時尚未發生，亦無從預見，則丙○○固為系爭買賣契約之
    保證人，惟系爭溢收款項既非買賣契約之標的，自不在其保
    證範圍中。而其保證責任，在乙○○支付價金，而由戊○○
    將系爭房地點交於乙○○，並移轉所有權於乙○○之妻孫王
    幼霞後，因契約履行完畢而消滅等語置辯。戊○○上訴聲明
    ：(一)原判決不利於戊○○部分廢棄。(二)右廢棄部分，乙○○
    在第一審之訴及其假執行之聲請均駁回。(三)如受不利判決，
    請准提供擔保，免為假執行。
三、經查，戊○○於86年間獲發展局優先配售基隆河整治第1 期
    專案國宅。86年10月間戊○○接獲發展局繳款通知後，於同
    年10月21日與乙○○訂立不動產買賣契約。而系爭土地於86
    年計價出售時，因全部區段徵收尚未完工，未能辦理決算，
    無法依平均地權條例第55條之2第2項及施行細則第78條第 1
    項第 1款規定計算讓售地價，乃先參酌市有公有土地出售之
    標準價格讓售。嗣於88年完工後，因地價之調降，致經核計
    後溢收部分款項，數額為 1,542,878元，應退還承購人（原
    審卷第14-16頁）。發展局依據本院92年度再字第136號確定
    判決，核發系爭款項予戊○○（原審卷第32頁）。復因戊○
    ○於 93年1月29日將系爭溢收款項之債權移轉予丙○○，是
    發展局復於 94年3月21日同意由丙○○請領系爭款項。因臺
    灣臺北地方法院94年度執全字第 769號假扣押事件，就系爭
    溢收款於 1,061,458元範圍內遭乙○○予以假扣押，故丙○
    ○實際取得溢收款數額為 481,420元等情，為兩造所不爭，
    並有台北市政府出售傳案住宅繳款通知書、不動產買賣契約
    書、發展局函、申請函、債權轉讓書、台北市政府國宅處函
    等件附卷可稽，堪信為真（見原審卷第9、10-13、14-1 6、
    129、138-142、134-137頁）。
四、乙○○主張戊○○於八十六年間獲台北市政府發展局優先配
    售基隆河整治第一期專案國宅，因無力購買，擬將此優先配
    售權，以收取權利金之方式出售他人，八十六年十月間，戊
    ○○接獲發展局之繳款通知後，乃與乙○○訂立契約，由乙
    ○○支付權利金60萬元予戊○○，其餘應支付發展局之款項
    及貸款亦全由乙○○支付，而將其配售權整個出售予乙○○
    等語；戊○○則辯以：60萬元雖稱為權利金，然其性質為買
    賣之價差等語，則本件首應探求兩造締約當時之真意何在。
    經查：
  (一)台北市政府於86年10月15日填發出售專案住宅繳款通知書予
    戊○○ (見原審卷第9頁)，同年10月27日乙○○與戊○○訂
    立系爭買賣契約書，契約第 2條約定「買賣權利金雙方議定
    新台幣陸拾萬元」及註明：「應繳國宅處之自備款一百六十
    二萬七千八百五元及一般貸款新台幣三百三十五萬元應由甲
    方 (乙○○)負責繳款，乙方 (戊○○)協助辦理。」復於第
    4條約定「乙方 (指戊○○)應於台北銀行一般貸款完成同時
    交付甲方 (指乙○○) 辦理移轉登記所需之所有權狀、印鑑
    證明書、戶口抄本、委託書、聲請書、公定契約書、現值申
    報書、完稅證明書（或稅單）、優先承購權放棄證明書等有
    關證件。而日後如需乙方 (指戊○○) 本人出面協辦或補蓋
    印鑑、補換證件時，乙方並應隨時交付，不得藉故刁難或要
    求任何額外費用，否則乙方應負因此所生之一切損害賠償之
    責」，又系爭買賣契約第 5條復約定稅捐及登記費用歸屬，
    約定自交屋日之翌日起即歸乙○○負擔。辦理產權移轉登記
    時，若因逾期遇提高稅捐，除其超過約定期間內各應負之部
    分外，悉歸乙○○負擔（見原審卷第10至12頁）。
  (二)證人即承辦代書甲○○於本院亦證稱「本件確實是權利買賣
    ，因當時現場即是這麼講，講付權利金」「…沒有權利金專
    用之契約，均是用不動產買賣契約來做條文修改，我在第 2
    、3 條有將權利金買賣做修改，至於有些文字沒修改，可能
    是我疏忽沒仔細推敲。」等語 (見本院卷第39頁 )。承辦代
    書甲○○於本院另案亦證稱「 (問：丙○○在簽約時，是否
    說明賣的是權利？) 是的，故契約加註權利金」「 (問：只
    收六十萬元之外，其他有關錢的問題，他都不管？) 對的，
    沒錯」 (見原審卷第58頁)。
  (三)被上訴人丙○○係戊○○於本件買賣契約之代理人，亦自陳
    本件為權利買賣，有其於八十八年八月間向台北市政府申領
    該溢收款時出具之書狀，表明其係因「該專案國宅售價總額
    過高，業於八十六年十月二十一日轉售權利于乙○○君，收
    取權利金新台幣六十萬元正…」等語 （見原審卷第87頁)。
  (四)由上觀之，兩造訂立系爭買賣契約時，戊○○自始至終僅要
    求乙○○應給付其60萬元，然就有關系爭房地之價金，皆約
    定由乙○○直接支付予發展局，且就系爭房地日後移轉等其
    餘相關手續，亦皆係由乙○○取得系爭房地權利人之地位，
    戊○○則無意再以系爭房地之優先承購權人自居，此由系爭
    契約第4 條雙方約定戊○○於乙○○完成一般貸款同時交付
    乙○○辦理移轉登記所需之所有權狀、完稅證明書（或稅單
    ）、優先承購權放棄證明書等有關證件可得而知；且系爭契
    約第 5條復約定就關於稅捐及登記費用歸屬，自交屋日之翌
    日起即歸乙○○負擔。辦理產權移轉登記時，若因逾期遇提
    高稅捐，除其超過約定期間內各應負之部分外，悉歸乙○○
    負擔。參以上開證人證言，可得知兩造系爭買賣契約之真意
    ，係在於由乙○○給付60萬元予戊○○，其餘權利義務皆由
    乙○○行使負擔，並由戊○○協助乙○○取得系爭房地之所
    有權人地位；至於雙方以何人之名義與台北市政府訂立承購
    之買賣契約，如何辦理移轉登記，乃涉及與台北市政府之權
    利義務關係，不影響兩造之間買賣契約真意之探求。是以，
    基於契約真意之解釋，戊○○本意顯係在收取價金60萬元，
    至系爭房地買賣價金嗣後有無增減，其利益與不利益均應由
    乙○○負責。且契約關係消滅後，當事人尚負有某種作為或
    不作為義務，以維護給付效果，或協助對方處理契約終了善
    後事務。學說上稱為後契約義務。違反後契約義務，與違反
    一般契約義務同，應依債務不履行規定負其責任（見王澤鑑
    著民法實例研習叢書，第3冊，第33-34頁）。台北市政府發
    展局退還之溢收價金，戊○○應有義務使乙○○取得，此乃
    基於契約補充解釋而生之後契約義務，應屬明確。至另案最
    高法院92年度台上字第 734號判決發回意旨以戊○○所辯系
    爭買賣性質為系爭房地買賣，似非全然無據云云，本院並不
    受拘束，自得本於調查證據之結果，認定事實。
五、乙○○先位請求，無非以發展局溢收款 1,542,878元，戊○
    ○既不願由伊請領，亦不願依發展局之通知由其先領取再交
    予伊，竟將該之轉讓予丙○○，伊自得依民法第244條第1項
    聲請撤銷其間之轉讓行為。且依戊○○與丙○○之協議書可
    知係基於訴訟目的而移轉系爭溢收款債權，類推適用信託法
    第6條第3款之規定，應屬無效云云，為其論據。惟查：
  (一)民法第 244條撤銷權之規定，係以保障全體債權人之利益為
    目的，非為確保特定債權而設，故第 3項後段明定「僅以有
    害於以給付特定物為標的之債權者，不適用前二項規定」，
    依立法理由觀之，該項增訂不得僅為保全特定債權而行使撤
    銷權之規定。乙○○先位聲明請求「被上訴人戊○○與被上
    訴人丙○○間就發展局94年3月21日北市都住字第094309965
    00號函所示，被上訴人戊○○新台幣 1,542,878元之溢收款
    請領權轉讓予被上訴人丙○○之該由戊○○簽立債權轉讓書
    將溢收款請領債權轉讓予被上訴人丙○○之債權轉讓法律行
    為應予撤銷，被上訴人戊○○應另將上開溢收款請領債權轉
    讓予上訴人；或被上訴人戊○○對台北市政府之新台幣1,54
    2,878元之溢收款請領債權應轉讓予上訴人」 ，顯係為保全
    特定債權而行使撤銷權，依上開規定，自不應准許。
  (二)查乙○○提出戊○○與丙○○之協議書載明：「第一條甲方
     (指戊○○)同意委託乙方 (指丙○○)全權處理……溢收款
    退還事宜，有關訴訟已發生或未發生之一切裁判費、律師費
    、聲請費、罰款及其他雜費乙方同意全部負擔，與甲方無關
    。+…第三條 ……甲方同意上開溢收款金額，不論多寡，概
    由乙方受領處分……」等語 (見原審卷第184頁)，依其意旨
    係戊○○授權丙○○應處理溢收款退款事宜，溢收款由丙○
    ○受領處分，各項費用由丙○○負擔。且戊○○及丙○○辯
    稱：丙○○自88至92年已代墊訴訟費用31,598元、律師酬金
    346,000元等，戊○○始於93年1月29日將溢款債權轉讓與丙
    ○○等語，尚無從依上開協議書內容認定係因訴訟目的而移
    轉系爭溢收款債權，自不得類推適用信託法第6條第3款之規
    定認為無效。
六、備位聲明部分乙○○主張：戊○○因將其配售權之權利、義
    務、資格、地位出售予伊，卻未能讓伊取得該項權利、資格
    、地位者，自應負民法第226 條之債務不履行之責。戊○○
    則辯以：系爭房地之原承購人仍為戊○○，台北市政府據以
    核發系爭款項予戊○○，並由受讓人丙○○受領，乃合法有
    據，是無債務不履行損害賠償可言等語。經查系爭溢收款債
    權，雖經臺灣高等法院 92年度再字第136號民事判決確定，
    應由發展局核發予戊○○，戊○○復將對發展局返還溢收款
    債權轉讓與丙○○，然乙○○與戊○○於86年10月21日所簽
    訂之買賣契約依然合法有效，業如前述。故依上開說明，系
    爭買賣契約之真意，係由乙○○給付60萬元予戊○○，並給
    付其他相關費用後，由戊○○協助乙○○取得系爭房地之所
    有權人地位；至於系爭溢收款由何人受領，僅涉及與台北市
    政府之權利義務關係，不影響兩造間買賣契約權利義務之負
    擔。故戊○○取得乙○○所支付之60萬元後，即應依契約之
    約定，使乙○○取得所有權人地位，並踐行提出優先承購權
    放棄證明書等有關證件之義務，否則戊○○自應負因此所生
    之一切損害賠償之責。戊○○應有義務使乙○○取得發展局
    所退還之溢收款，戊○○違反此義務，竟以原承購人之地位
    而將系爭溢收款債權讓與丙○○，自有違反基於契約補充解
    釋而生之後契約義務，乙○○主張戊○○應負債務不履行之
    損害賠償責任，自屬有據。
七、乙○○復主張：丙○○為系爭買賣契約之保證人，而戊○○
    對乙○○應負損害賠償之責，丙○○為本件契約之保證人，
    自應負保證責任。丙○○則辯以：系爭溢收款債權於買賣契
    約訂立時尚未發生，亦無從預見，自不在其保證範圍等語。
    經查：系爭買賣契約末端載明丙○○為賣主之代理人兼保證
    人，並於系爭買賣契約特約事項第6條第2項約定「於本契約
    第四條約定應提出移轉登記件於甲方（指乙○○）辦理移轉
    登記時，若發生無法提出之情形時，乙方（即戊○○）同意
    退還全部權利金及自備款即貳佰貳拾貳萬元柒仟捌佰零伍元
    正，保證人負連帶責任」（見原審卷第 12-13頁）。則審酌
    該項記載，可知本件丙○○所負之保證責任屬於連帶保證，
    且雙方已明定其連帶保證責任範圍為因無法提出相關文件協
    助乙○○辦理移轉登記時所應負之賠償責任。證人即代書甲
    ○○於本院亦證稱「對，契約書是我寫的，第六條第二項亦
    是我幫兩造加上的，因孫先生為了保障其交易安全，要求加
    上，而代理人曾女士也同意，約定意思是萬一交易無法安全
    履行的話，孫先生付出的要拿回」。雖又證稱：約定係加重
    保證人之責，無免除保證人契約上之保證責任等語（見本院
    卷第88頁反面）。惟綜觀契約書上開約定內容，丙○○之保
    證責任，顯在於擔保戊○○將依約提出系爭買賣之相關文件
    ，並協助乙○○辦理移轉登記，則於乙○○支付價金，而由
    戊○○將系爭房地點交於乙○○，並移轉所有權於乙○○之
    妻孫王幼霞後，其就特約事項第6條第2項之保證責任即已因
    契約履行完畢而消滅。嗣後系爭溢收款項雖係本件買賣契約
    所衍生之權利義務，惟並不在其該條項所約定之保證範圍中
    ，故乙○○請求丙○○負保證責任，即無理由。
八、綜上所述，乙○○先位之訴，依民法第244 條撤銷權之法律
    關係，聲明請求戊○○與丙○○間就發展局 94年3月21日北
    市都住字第09430996500號函所示，戊○○將1,542,878元之
    溢收款請領權轉讓予丙○○之債權轉讓行為應予撤銷，戊○
    ○應另將上開之溢收款請領債權轉讓予乙○○；或戊○○對
    台北市政府之 1,542,878元之溢收款請領債權應轉讓予乙○
    ○，均無理由，應予駁回。另備位之訴部分，乙○○依債務
    不履行之法律關係，訴請戊○○應給付新台幣 1,542,878元
    及自起訴狀繕本送達之翌日即 94年6月18日起至清償日止，
    按年息5%計算之利息，為有理由，應予准許，對丙○○之備
    位請求，則無理由，應予駁回。是則原審判決，於法並無不
    合。上訴意旨指摘原判決不當，求予廢棄改判，為無理由，
    應予駁回。
九、兩造其餘攻擊防禦方法及其他未經斟酌之證據，已無礙本院
    前述認定，無一一論述之必要，併予敘明。
十、據上論結，本件上訴為無理由，依民事訴訟法第449條第1項
    、第78條、第85條第1項前段，判決如主文。
中    華    民    國    95    年    12    月    12    日
                    民事第十一庭
                        審判長法  官  鄭雅萍
                              法  官  林恩山
                              法  官  蘇芹英
正本係照原本作成。
如不服本判決，應於收受送達後20日內向本院提出上訴書狀，其
未表明上訴理由者，應於提出上訴後20日內向本院補提理由書狀
（均須按他造當事人之人數附繕本）上訴時應提出委任律師或具
有律師資格之人之委任狀；委任有律師資格者，另應附具律師資
格證書及釋明委任人與受任人有民事訴訟法第466條之1第1項但
書或第2項（詳附註）所定關係之釋明文書影本。
中    華    民    國    95    年    12    月    13    日
                              書記官  詹麗珠
附註：
民事訴訟法第466條之1（第1項、第2項）：
對於第二審判決上訴，上訴人應委任律師為訴訟代理人。但上訴
人或其他法定代理人具有律師資格者，不在此限。
上訴人之配偶、三親等內之血親、二親等內之姻親，或上訴人為
法人、中央或地方機關時，其所屬專任人員具有律師資格並經法
院認為適當者，亦得為第三審訴訟代理人。


司法院資訊處製作；財團法人民間司法改革基金會備份。
